【裁判字號】    98,消債抗,12
【裁判日期】    980121
【裁判案由】    更生事件
【裁判全文】
臺灣臺北地方法院民事裁定            98年度消債抗字第12號
抗  告  人  甲○○
                      樓之4
代  理  人  黃青鋒律師
上列抗告人因消費者債務清理條例事件聲請更生，對於中華民國
97年12月2日本院97年度消債更字第762號裁定提起抗告，本院裁
定如下：
    主  文
抗告駁回。
抗告程序費用新臺幣壹仟元由抗告人負擔。
    理  由
一、按債務人對於金融機構因消費借貸、自用住宅借款、信用卡
    或現金卡契約而負債務，在聲請更生或清算前，應提出債權
    人清冊，以書面向最大債權金融機構請求協商債務清償方案
    並表明共同協商之意旨，消費者債務清理條例（下稱消債條
    例）第151條第1項定有明文，揆其立法意旨，係認債務人對
    於金融機構因前開原因所負欠債務，其法律關係較為單純明
    確，金融機構並已訂有債務協商機制，如能協商成立，債務
    人不需依債清條例聲請更生或清算，可疏減法院負擔，有效
    分配司法資源，並使債務人得自主解決其債務，爰就此部分
    採行協商前置主義。又本條雖僅規定債務人應提出債權人清
    冊，但中華民國銀行公會（下稱銀行公會）為使協商前置程
    序順利快速進行，遂擬定債務人申請協商所需文件包括：(1)
    前置協商申請書；(2)身分證正反面影本；(3)申請人財產及收
    支狀況說明書；(4)債權人清冊；(5)近2年綜合所得資料清單
    及最近1個月核發財產資料；(6)近3個月薪資證明（如無證明
    請出具收入切結書）；(7)勞工保險投保資料表及明細（如無
    資料可免提供）等，經核上開文件係為認定「確為債務人本
    人申請協商」及「可能履行之協商內容」，均為達成協商所
    需審核之文件，對債務人並無不利，要求債務人提出上開文
    件，係為使前置協商得以順利進行，並未增加債務人法律所
    無之限制，尚無不當。
二、次按自債務人提出協商請求之翌日起逾30日不開始協商，或
    自開始協商之翌日起逾90日協商不成立，債務人得逕向法院
    聲請更生或清算，消債條例第153條亦有明定，揆其立法意
    旨，係為使受理協商之金融機構調閱債務人之財產、收入、
    業務及信用狀況，及參與協商之金融機構得及時取得資訊，
    並使債權人、債務人雙方得充分溝通，所稱「債務人提出協
    商請求」，自應以債務人依據上開規定提出債權人清冊以及
    相關文件為據。又債務人對其財產、所得、收支狀況，本屬
    知之最詳，且對之依法有誠實說明之義務，參照消債條例第
    134條、第146條規定，最大債權銀行於適當範圍內通知債務
    人配合提出相關文件及說明，以減輕最大債權銀行依法授權
    調取之不便，或俾便最大債權銀行依法授權調取相關資料後
    ，得以相互核實，堪認係符合衡平原則而無不妥之處。準此
    ，倘最大債權銀行依前開規定通知債務人補齊文件，債務人
    應以積極、誠實之態度，配合銀行進行各項程序，苟債務人
    怠於配合銀行之調查，自不得援引消債條例第153條規定，
    主張最大債權銀行逾30日不開始協商，而逕向法院聲請更生
    或清算。
三、抗告意旨略以：抗告人曾以律師函向最大債權銀行臺北市第
    五信用合作社（下稱臺北五信）請求共同協商債務清償方案
    ，臺北五信前置協商補件通知函第1項雖要求抗告人須補正
    銀行公會擬定之制式前置協商申請書，惟此由抗告人提出之
    律師函即可明確表示申請協商之意旨，抗告人並於債權人清
    冊末頁簽名、蓋章，已可確認係其本人申請無誤，因此並無
    違反消債條例第151條第1項關於前置協商之立法意旨，亦無
    違誠實信用原則，又上開補件通知函第2項要求抗告人補正
    身分證正反面影本部分，主要目的在於確認是否為抗告人本
    人申請協商，然抗告人既已於債權人清冊末頁簽名、蓋章，
    且由陳松鈴律師出具，應認具有相當之擔保性及可信性，無
    違銀行公會所要求確認抗告人本人申請之目的，另上開補件
    通知函第4項要求抗告人補正近3個月之薪資證明文件部分，
    其目的在於確認抗告人所得收入狀況，惟抗告人於申請債務
    協商時，已提出個人財產資料及收入狀況說明書，足以了解
    抗告人於申請時之財產狀況、所任職之公司及該年度所得，
    並未違反抗告人所得收入狀況之說明義務。此外，抗告人復
    同意授權臺北五信向有關單位查詢抗告人之財產、收入狀況
    、各項業務及信用狀況，是抗告人已盡協商之最大誠實協力
    義務，原裁定率爾認定抗告人未遵循消債條例第151條第1項
    規定先行債務協商，逕予駁回抗告人更生之聲請，容有未洽
    ，為此，爰依法提起抗告，請求廢棄原裁定等語。
四、經查：
  （一）抗告人主張其對於金融機構因消費借貸、自用住宅借款
        、信用卡或現金卡契約而負債務，曾於民國97年5月8日
        以律師函向最大債權銀行臺北五信請求共同協商債務清
        償方案等語，固據提出律師函乙份為證（見原審卷聲證
        6 ），然臺北五信於收受上開律師函後，曾於97年5月
        13日發函通知抗告人補齊(1)前置協商申請書；(2)身分證
        正反面影本；(3)近1個月金融機構債權人清冊；(4)近3個
        月薪資證明；(5)申請人財產及收支狀況說明書；(6)近2
        年綜合所得資料清單及最近1個月核發之財產資料清單
        ；(7)勞工保險被保險人投保資料表及明細等申請文件，
        抗告人於收受前置協商補件通知函後，仍未補正前置協
        商申請書、身分證正反面影本及近3個月薪資證明，復
        經臺北五信於97年5月22日發函通知抗告人補正申請文
        件，抗告人於收受後迄未補正，該行即於97年6月6日以
        抗告人申請文件不符規定為由，發函通知抗告人前置協
        商退件，並請抗告人備齊必要文件後，再重新提出申請
        等情，有臺北五信98年1月13日聲請狀暨所附前置協商
        補件通知函、掛號郵件回執、郵局存證信函等件在卷可
        稽，足見本件係因抗告人迄未補齊申請文件始遭最大債
        權銀行臺北五信退件，致未開始協商。
  （二）抗告人雖謂：其已於債權人清冊上簽名、蓋章，足以表
        明係本人申請協商之意旨，且依抗告人提出之個人財產
        資料及收入狀況說明書，即足以了解其於申請協商時之
        財產狀況，抗告人並同意授權臺北五信向有關單位查詢
        財產、收入狀況、各項業務及信用狀況，實已盡協商之
        最大誠信云云，惟查，最大債權銀行臺北五信通知抗告
        人補正申請相關文件，係為促成協商方案形成而於適當
        範圍令抗告人配合提出，有其必要性，又身分證正反面
        影本之目的係為認定確為債務人本人申請協商，債權人
        清冊之目的係為確認債務協商對象、範圍，兩者目的不
        同，抗告人雖於債權人清冊上簽名、蓋章，然並未提出
        身分證正反面影本，致最大債權銀行臺北五信無從核對
        抗告人之年籍資料及確信簽名、蓋章之真實性，又抗告
        人所提出之94、95年度綜合所得稅各類所得資料清單及
        財產歸屬資料清單，僅記載抗告人於94、95年之各類所
        得及名下財產狀況，並未記載申請協商前3個月之薪資
        收入狀況，是臺北五信通知抗告人補正身分證正反面影
        本及近3個月之薪資證明文件，核屬必要，抗告人經通
        知後迄未補齊文件，復未依規定填寫銀行公會制訂之制
        式化前置協商申請書，難謂已盡最大誠實協力義務，故
        本件不能開始前置協商係因可歸責於抗告人，自難認抗
        告人已符合消債條例第151條第1項請求協商之要件，是
        以，抗告人逕向法院提出更生之聲請，於法尚有未合，
        且其欠缺又屬不能補正，自應駁回其更生之聲請，從而
        ，原審裁定駁回抗告人更生之聲請，核無違誤，抗告意
        旨指摘原裁定不當，求予廢棄另為裁定，為無理由，應
        予駁回。
五、據上論結，本件抗告為無理由，依消費者債務清理條例第15
    條，民事訴訟法第495條之1第1項、第449條第1項、第95 條
    、第78條，裁定如主文。
中    華    民    國    98    年    1     月    21    日
              民事第二庭    審判長法官  朱漢寶
                                  法官  歐陽漢菁
                                  法官  鍾素鳳
上為正本係照原本作成。
本件不得抗告。
中    華    民    國    98    年    1     月    21    日
                                書記官  林玗倩


司法院資訊處製作；財團法人民間司法改革基金會備份。
